最高法院刑事判決　　　　　　　　一○○年度台上字第二八號
上　訴　人　林兩國
選任辯護人　周燦雄律師
上　訴　人　劉信獅
選任辯護人　曾冠棋律師
上列上訴人等因偽造文書案件，不服台灣高等法院中華民國九十
九年八月四日第二審更審判決（九十八年度上更(一)字第一二八號
，起訴案號：台灣台北地方法院檢察署八十九年度偵字第七五四
七、一五八三０號），提起上訴，本院判決如下：
    主  文
上訴駁回。
    理  由
按刑事訴訟法第三百七十七條規定，上訴於第三審法院，非以判
決違背法令為理由，不得為之。是提起第三審上訴，應以原判決
違背法令為理由，係屬法定要件。如果上訴理由書狀並未依據卷
內訴訟資料，具體指摘原判決不適用何種法則或如何適用不當，
或所指摘原判決違法情事，顯與法律規定得為第三審上訴理由之
違法情形，不相適合時，均應認其上訴為違背法律上之程式，予
以駁回。本件上訴人林兩國、劉信獅相同上訴意旨略謂：林兩國
既係前台灣省政府交通處（嗣因精省改制，更名為交通部公路總
局）東西向快速公路南區工程處（下稱南工處）第五工務段（下
稱工務段）段長，則基於該身分、名義、發文之如原判決附表所
示五紙公文，當與無權製作之情形不同，縱然違反內部作業規定
或相關工程合約約定，祇要是有權同意，並符合客觀事實，應無
違法可言。詎原判決於事實欄逕行認定、記載：林兩國將工務段
一般公文收、發內情，告知土方業者劉信獅轉知其子劉佳欣（已
經另案判刑確定），並提供意見等情，然則就此節認定之所憑依
據，卻未見於其理由欄內有所說明，亦無何關於上揭五紙公文究
竟內容有何不實，予以論述，顯有認定事實不憑證據、判決理由
不備及矛盾之違失。林兩國另單獨上訴意旨略為：(一)、工務段承
辦人黃燈木（業經判決無罪確定）雖稱：「工務段收文程序，乃
係由段長即被告林兩國收文後，交予收發人員，再由承辦人簽收
」等語，但與同事楊三興所證：公函都是郵差送來，就交給文書
工等語之證言不同，即有可疑，原審逕以黃燈木所謂：志樺企業
有限公司（下稱志樺公司）人員和段長走得甚近，段長有與該公
司人員劉信獅談論公文處理情形，由段長將公文處理掉等語，遽
行推定「必當有所目擊」，及因係在偵查訊問終結前，主動向檢
察官表示尚有事實陳述而為該證言之情況，進而憑此情況證據，
認定林兩國將台北市政府工務局建築管理處（下稱台北市建管處
）函請工務段查覆該段同意志樺公司所提「借土計劃書」（影本
）是否屬實之公文，予以隱匿，即違一般經驗法則；再原判決既
然認定林兩國隱匿上揭公文書之結果，即消極不予處理所函詢之
事項，以配合志樺公司販售相關之棄土證明，就林兩國部分依行
使公務員登載不實公文書罪及隱匿公文書罪之牽連犯論處，但前
罪認屬共同正犯，後罪則僅單獨犯，其法則適用是否妥適？「似
不無斟酌之餘地」。劉信獅另個別上訴意旨略以：(一)、劉信獅祇
有國小畢業之教育程度，無虛偽製作行文流暢之系爭公文書能力
，在調查中供稱該公文書係劉信獅撰稿、劉佳欣繕發云云，無非
愛子心切、迴護不實而自白，此由劉信獅之測謊鑑定，顯示無不
實之情緒反應，即足證明，原審罔顧劉佳欣已供明系爭不實之公
文書有關文號、內容、段長簽名章等，均係劉佳欣所獨為一情，
仍然認定劉信獅為共同正犯，自有證據上理由矛盾及不備之違誤
。(二)、劉佳欣因該犯情，經台灣雲林地方法院判處「有期徒刑一
年六月，緩刑四年」確定，微論劉佳欣就原判決附表所示五紙公
文書皆牽涉其中，而劉信獅祇涉及其中二、三紙，情節已有輕重
之別，劉信獅復於事發後，遭羈押逾半年之久，原判決竟處劉信
獅「有期徒刑二年六月，減為有期徒刑一年三月」，當有量刑失
當之違法各云云。惟查：證據之取捨、證明力之判斷及事實之認
定，俱屬事實審法院自由裁量判斷之職權，此項職權之行使，倘
未違背客觀存在之經驗法則或論理法則，即無違法可言，觀諸刑
事訴訟法第一百五十五條第一項規定甚明，自無許當事人任憑主
觀，妄指為違法，而資為第三審上訴適法理由之餘地。又供述證
據，雖然稍有先後不同或彼此齟齬，審理事實之法院仍可依其調
查所得之各項證據，本於合理之推論，予以綜合判斷，定其取捨
，非謂其中一有不符，即應全部不予採用。本件原判決主要係依
憑林兩國坦承擔任上揭工務段段長，係負責系爭工程監造之公務
員，卻違反內部作業規定，受理並同意土方業者志樺公司越過承
包商大陸工程股份有限公司（下稱大陸公司），申請「借土計劃
書」之備查函，嗣志樺公司為彌縫，竟利用伊名義，製作如原判
決附表所示五紙內容、文號皆不實在之公文，進而行使，發函給
台北市建管處；劉信獅直承係志樺公司實際負責人，對內掌控財
務，對外接洽業務，曾取得台北市建管處查詢函之影本，交給劉
佳欣，上揭五紙和志樺公司「借土計劃書」事宜有關之覆函公文
，均非實情，其中編號二所示函件，係由伊拼湊、撰稿，交由劉
佳欣打字、發文等各情之部分自白；南工處副處長吳威供稱：林
兩國確實違反內部作業行政慣例，同意就志樺公司之「借土計劃
書」予以備查，事經台北市建管處行文南工處，南工處因此要求
、提醒林兩國、劉信獅應按規定與約定行事；劉佳欣證稱：志樺
公司因有工務段同意「借土計劃書」備查函，乃以之充作棄土證
明，對外販售，詎遭南工處發函台北市建管處，表示上揭「借土
計劃書」非由承包商大陸公司提出，尚未獲南工處同意，台北市
之棄土應予「暫緩開挖」，致志樺公司面臨鉅額退款壓力，伊乃
向劉信獅建議，仍以工務段名義，重申同意上揭「借土計劃書」
之備查，始能避免志樺公司損失及違約，伊並進而私下刻製「段
長林兩國」之公文戳，製作不實內容之如原判決附表一所示公函
，發文給台北市建管處，之後，更自劉信獅手上取得台北市建管
處追查、要求澄清之公文影本，伊祇好一連串繼續冒名作成同表
所示之其他公文行使；黃燈木證稱：工務段之收文程序，一般係
由林兩國段長收文，交給收發人員登錄，再由承辦人簽收，而林
兩國與劉信獅交好，二人曾談論上揭各相關公文處理情形，亦即
由段長將台北市建管處之來文「處理掉」，劉信獅則「偽造」覆
函搪塞，最後係因伊在林兩國桌上，發現台北市建管處要求再行
澄清之公文，乃請求林兩國交出，伊始得以正式透過文書人員之
手，取得來文、憑以簽辦各等語之證言；上揭不實內容之工務段
公文（該段並於第一審審理中，函稱該不實內容之公文所配賦之
文號，皆非確實）；鑑明該文上之「段長林兩國」印文，要與工
務段真正列管、使用之戳文不相符合之鑑定書；衡諸劉佳欣和劉
信獅具有至親關係，劉佳欣當無誣攀、構陷可能；事關志樺公司
巨大壓力，劉信獅應不會置身事外，祇由劉佳欣獨行其事；劉信
獅既謂在林兩國辦公桌上，看見台北市建管處查詢函，足見林兩
國有收得該函文；林兩國收取查詢函，既未交下屬登錄、簽辦，
若非自己透漏給劉信獅，劉信獅豈能得悉，並由劉佳欣製作不實
覆函；台北市建管處查詢函所欲澄清之真相，並非難查，林兩國
竟一再積壓，尤以該不實覆函中，尚有以模擬兩可之「似為本段
檔號」、「本段該兩文號之公文，均與本案無關」之用詞，存有
降低台北市建管處承辦人警覺事態嚴重之企圖等情況證據資料，
乃認定上訴人等確有如原判決事實欄所載官商勾結之犯行，因而
撤銷第一審關於上訴人等部分之科刑判決，改判適用較有利之行
為時法，論處林兩國、劉信獅以共同連續犯行使公務員登載不實
文書罪刑（分處有期徒刑三年六月、二年六月，均依中華民國九
十六年罪犯減刑條例予以減刑，分為有期徒刑一年九月、一年三
月；林兩國係隱匿公文書及行使公務登載不實文書二罪之牽連犯
）。對於其等皆矢口否認犯罪，林兩國所為伊未參與偽造，無共
同犯罪之意思聯絡，純屬行政疏失；劉信獅所為伊僅小學畢業，
無偽造公文能力，先前因護子心切，為不實自白，其實係劉佳欣
單獨犯罪各云云之辯解，如何係飾卸之詞，咸無可採，亦據卷內
訴訟資料詳加指駁、說明。並指出劉信獅之測謊鑑定，因與其他
調查所得之證據不符，不足為其有利認定之依據。所為之事實認
定及得心證理由，俱有各項證據資料在案可稽，自形式上觀察，
並不違背客觀存在之經驗法則或論理法則。原判決引用楊三興所
為公函係由郵差送交文書工之證言，係在於駁斥劉佳欣所稱：趁
隙自工務段信箱內竊取公文之證言，不足採信，乃著眼於工務段
對外收文情形；而引用黃燈木前揭證言，則係為駁斥林兩國所為
積留公文研究、日久遺忘、終致遲延之辯解，並非實情，乃著眼
於工務段內部公文處理流程，二者迥異。林兩國上訴意旨予以混
淆，並非確實依據卷存訴訟資料而為指摘。其他各上訴意旨，或
置原判決已明白論斷之事項於不顧，就屬原審採證認事職權之適
法行使，任憑己意妄指為違法，且猶執陳詞，仍為單純之事實爭
議，或就不影響於判決結果之事項（隱匿公文書輕罪部分，究為
共同正犯或單獨犯），予以爭辯，或就法院於法定刑範圍內，自
由裁量，無明顯濫權、失當之宣告刑，任指違誤，均難認為適法
之第三審上訴理由。依上說明，應認其等上訴皆為違背法律上之
程式，均予駁回。
據上論結，應依刑事訴訟法第三百九十五條前段，判決如主文。
中    華    民    國  一○○  年    一    月    六    日
                      最高法院刑事第九庭
                          審判長法官  花  滿  堂  
                                法官  黃  正  興  
                                法官  洪  昌  宏  
                                法官  王  聰  明  
                                法官  王  居  財  
本件正本證明與原本無異
                                      書  記  官  
中    華    民    國  一○○  年    一    月    十    日
                                                      K